最高法院刑事判決　　　　　　　　　　　　　　八十六年度台上字第一三六○號
　　上　訴　人　張明珠
　　　　　　　　陳信雄
　　被　　　告　乙○○
　　　　　　　　甲○○
　　共　　　同　邱朝象律師
　　選任辯護人　呂康德律師
右上訴人等因自訴被告等偽造有價證券案件，不服台灣高等法院中華民國八十五年四
月二日第二審更審判決（八十四年度上更(二)字第五二七號，自訴案號：台灣台北地方
法院八十一年度自字第二七三、四二六號），提起上訴，本院判決如左：
    主  文
原判決關於乙○○於民國八十一年三月九日被訴部分及甲○○部分均撤銷，發回台灣
高等法院。
    理  由
本件原判決以上訴人等於民國八十一年三月九日自訴被告乙○○及八十一年四月二十
一日自訴被告甲○○（乙○○於八十一年四月二十一日被訴部分，業經原審判決不受
理確定）之意旨略稱：上訴人陳信雄與張明珠係夫妻，被告甲○○與乙○○亦係夫妻
，而陳信雄與甲○○則為兄弟，張明珠與乙○○為妯娌關係。四人共同合資經營柯利
企業股份有限公司（下稱柯利公司）。被告夫妻於張明珠在六十九年八月二十六日移
民出國後，竟基於共同不法謀奪張明珠不動產之犯意，盜用張明珠印章，偽造張明珠
與乙○○之借款合約書，記載張明珠向廖女借款新台幣（下同）八百五十萬元，並偽
造張明珠名義簽發之本票五張，金額合計八百五十萬元，倒填日期為六十九年七月一
日，然後由乙○○據以向法院聲請核發支付命令，取得執行名義後，就張明珠所有之
台北市○○路○段三四五巷四弄三號房屋及所附基地聲請查封拍賣，並由乙○○予以
承受。又被告夫妻復乘上訴人陳信雄出國期間，偽刻陳信雄印章並冒用陳信雄名義，
委託案外人林順益律師，以上訴人張明珠為被告，於七十五年間向法院提起所有權移
轉登記之訴，就張明珠所有台北市○○街六十二號八樓房屋及基地應有部分，本於夫
妻財產制之關係，請求更名登記予陳信雄所有，俟判決確定後，被告夫妻復使用盜刻
之陳信雄印章冒用陳信雄名義，於七十六年六月八日向台北市中山區地政事務所申辦
所有權更名登記為陳信雄所有，再於七十九年六月十二日偽造陳信雄名義與陳林翠微
訂立買賣契約，將前揭台北市○○街房地移轉登記予陳林翠微所有，並於七十九年七
月七日辦理所有權移轉登記完畢，因認被告等共同涉有刑法第二百十六條、第二百十
條行使偽造私文書及第二百零一條偽造有價證券等罪嫌云云。經審理結果，認不能證
明被告等犯罪，因而維持第一審諭知被告等均無罪之判決，固非無見。
惟查：(一)原判決採信被告二人所為：上訴人陳信雄先後共向被告甲○○借款三千八百
餘萬元，其中一千三百五十萬元係由被告乙○○向娘家周轉借與，因此由陳信雄交付
上開本票五張（面額共計八百五十萬元），及另五張亦為張明珠簽發，面額各為一百
萬元之本票，由甲○○轉交乙○○收執等辯解，係以陳信雄向甲○○借款三千八百餘
萬元等情，業經證人陳聰甫、陳澄楷證明無訛，且上開本票上蓋有張明珠印章，而張
明珠又不能證明印章有被盜用情事，為其憑據。然依卷內資料，證人陳聰甫係證稱：
「陳信雄到美國去，有在台灣向科利企業公司拿三千八百萬元，自大嫂出國即陸續拿
錢」；證人陳澄楷亦證稱：「陳信雄當初帶家人到美國是非法居留，去美國時根本沒
有錢，就由我三弟甲○○及家裏湊足三千八百多萬（元）給陳信雄，陳信雄拿了三千
八百多萬（元）在美置產」等語（見自字第二七三號卷第二五五頁、上更一卷第三十
一頁），惟被告等人則辯稱：「陳信雄於離台赴美之前，因經營公司不善，早於民國
六十四年間開始即陸續向被告借貸，被告乙○○轉向娘家求援，直至自訴人（即上訴
人）去美之前，被告乙○○向娘家先後調借一千三百五十萬元」云云（見上更一卷第
一○一頁背面），經核各該證人與被告等就借款時間及借款用途之供述，彼此並不一
致，原判決竟謂其間並無不符而悉予採信，難謂無判決理由與卷存證據不相適合之違
誤。又上訴人張明珠迭次指稱：伊自六十九年八月二十六日出國後，即將印鑑放置於
上開仁愛路家中，因被告等經常出入該址探望父母，故有盜用張明珠印鑑偽造本票之
機會，並舉被告等於七十年七月二十一日利用上訴人夫妻均在國外時，囑其公司職員
翁鴻鈞前往戶政機關，冒用張明珠之名義申領印鑑證明書一事，證明被告等確有盜用
印鑑偽造本票之行為，原判決雖以翁鴻鈞現在美國之住居所不明，經傳訊無著，但其
當時任職於柯利公司，而陳信雄為該公司董事長，陳信雄為領取張明珠之印鑑證明書
，乃令翁鴻鈞前往領取，亦不無可能，因而認為張明珠上開指訴不足採取。然查，翁
鴻鈞於七十年七月二十一日以張明珠赴高雄出差為由，代為申領張明珠之印鑑證明書
（見自字第四二六號卷第九頁），而被告乙○○於八十一年三月二十日向第一審法院
提出答辯狀時，即以該次申領之張明珠印鑑證明書影本作為證據（自字第二七三號卷
第十五頁），又依卷附之上訴人二人入出境證明書所載，上訴人二人於七十年七月二
十一日似均身處國外，則被告乙○○因何得以持有上訴人張明珠之上開印鑑證明書﹖
上訴人陳信雄出國期間，柯利公司係由何人處理業務及指揮員工﹖翁鴻鈞究係受何人
指示而前往申領該印鑑證明書﹖凡此因與上訴人張明珠指稱其印鑑為被告等盜用等語
是否可信，至有關係，自應詳察審認，本院前次發回意旨業經指明，原判決竟仍未加
置理，遽為有利於被告等之認定，非無判決理由不備之違法。(二)卷附上訴人陳信雄於
七十五年八月二十一日委任律師林順益向台灣台北地方法院，對上訴人張明珠提起請
求所有權移轉登記之民事訴訟，卷內之民事委任狀（見上訴卷第一一八－一頁），其
上委任人欄之「陳信雄」簽名，雖經鑑定為上訴人陳信雄之筆跡（上更一卷第一一九
頁），且證人即律師林順益於原審並稱：該民事訴訟進行期間，上訴人陳信雄曾打電
話說他要回美國，請伊留意案件云云（見上更二卷第二十四頁），惟上開民事案件係
於七十六年二月二十八日一審終結，經台灣台北地方法院判決在案（見自字第二七三
號卷第八十六頁），而依前述入出境日期證明書所載，上訴人陳信雄自七十五年八月
九日至七十六年十二月十一日之間，似均居住國外（見自字第二七三號卷第三四○頁
），則前揭證人林順益之證言是否確實可信，尚有疑義；又依陳信雄之指訴，則謂其
在出國期間，曾簽發空白之委任狀放在柯利公司內，以應公司不時之需，詎遭被告等
人擅自冒用云云，證人林順益亦證稱：該民事訴訟進行中，都是柯利公司員工與律師
事務所聯絡等語（見上更二卷第二十四頁），則陳信雄出國期間，柯利公司之業務係
由何人代理或處理﹖陳信雄之證件、印章由何人代為保管﹖何人有權力或機會持相關
之訴訟資料前往委任律師林順益，並指示該公司員工與律師事務所聯絡﹖凡此亦與陳
信雄上開指訴是否可採，有重要之關係，原判決均未調查說明，併有應於審判期日調
查之證據未予調查之違背法令。上訴意旨指摘原判決此部分不當，為有理由，應認仍
有發回更審之原因。末按被告乙○○於八十一年三月九日及被告甲○○於八十一年四
月二十一日被訴詐欺、侵占、盜用印章部分，依自訴意旨係認與前揭行使偽造私文書
、偽造有價證券部分有牽連犯裁判上一罪之關係，基於審判不可分原則，爰併予發回
。
據上論結，應依刑事訴訟法第三百九十七條、第四百零一條，判決如主文。
中      華      民      國    八十六    年      三      月    十三      日
                              最高法院刑事第六庭
                                  審判長法官  黃  劍  青
                                        法官  劉  敬  一
                                        法官  林  增  福
                                        法官  林  文  豐
                                        法官  邵  燕  玲
      右正本證明與原本無異
                                              書  記  官
中      華      民      國    八十六    年      三      月    二十一    日
